臺灣高等法院臺南分院民事裁定　九十一年度上字第一八五號　Ｊ
　　　 上　訴　人　甲　○　○.
　　　 訴訟代理人　丙　○　○.
　　　 被　上訴人　乙　○　○.
右當事人間請求分割共有物事件，上訴人對於中華民國九十一年七月二十六日臺灣嘉
義地方法院第一審判決（九十年度訴字第八０八號）提起上訴，本院判決如左：
    主      文
上訴駁回。
第二審訴訟費用由上訴人負擔。
    事      實
甲、上訴人方面：
一、聲明：求為判決：(一)原判決廢棄。(二)兩造共有坐落嘉義縣水上鄉○○○段五九八
    、五九九地號土地，應按原判決附圖二所示分割。
二、陳述：除與原判決記載相同者，茲引用外，補稱：
  (一)被上訴人合意其前手，蓄意隱瞞已完成時效的土地分管使用分割約定契約，及隱
    瞞上訴人買賣土地，背棄約定契約事實，意圖蒙騙司法，依無分割約定協議，及
    不知有分割契約存在為籍口，訴求所謂「公平」裁判，以達其瓜分調換上訴人甲
　　部分土地之目的：
　(1)訴外人陳素嬌從黃明桐處買受原判決附圖二乙部分份土地，不僅依土地分管使用
　　分割約定契約一一點交清楚，且將契約貫徹在土地實物上，誠如黃明桐致上訴人
　　信：「他夫妻都明白到現在事實都存在」及十月十四日十一月十四日呈報現場照
　　片圖說狀。
　(2)買賣共有物，一應將買賣價金通知共有人，願否優先承購，土地法三十四條之一
　　第四款，二要書函通報他共有人，民法八百十九條第二款，土地法三十四條之一
　　第二款，被上訴人明顯合意其前手，蓄意隱瞞上訴人，雖致上訴人蒙受損害，亦
　　無意興訟，僅在說明其隱瞞上訴人，旨在為其興訟謀私鋪路，如其所訟「無分割
　　協議」、「不知有分割約定存在」等等，如果買賣二方據實通告上訴人，三方就
　　會講清楚說明白，其訟便無由產生。
  (3)被上訴人自說：「民國八十六年陳素嬌即出售予原告，嗣於九十年三月十四日始
    以買賣為原因辦理所有權移轉」，觀其前後，歷時五年，謂不知有已完成時效的
　　約定契約存在，顯非可採。又據土地登記簿記載，八十六年間，以新台幣（下同
　　）八百六十餘萬元設定訴外人陳素嬌乙部分土地，九十年三月十四日以二百三十
　　餘萬元，買賣移轉所有權其設定與買賣價差兩倍多，實已佔了很多便宜，仍於買
　　後不到一個月的四月四日，以與上訴人無分割協議為由，向嘉義縣水上鄉調解會
　　，訴求依其方案分割，上訴人不知緣由，只好請原賣主即黃明桐出面說明，土地
　　分管使用分割約定契約與土地實物現場之事實，會後即以存證信函告知被上訴人
　　其所買為乙部份土地，與上訴人甲部份土地，各不相干，請自重，依民法三百五
　　十六條，被上訴人應承認其所領受之物為乙部分土地之事實，仍圖謀蒙騙司法
　　興訟「公平」裁判，以達調換上訴人甲部分土地之目的。
　(4)原土地分管使用分割約定契約，在訴外人陳素嬌買下乙部分土地後，與上訴人各
　　有乙份，上訴人的在七十八年九月間溪仔底大水災時淹沒，但契約貫徹在土地實
　　物完成時效之事實，雙方均無爭議，直至被上訴人買賣移轉所有權，始起紛爭，
　　若非被上訴人蓄意唆使其前手，毀約謀私，難謂巧合。
  (二)上訴人與黃明桐補簽之土地分管使用分割約定契約書，在佐証遭大水災淹沒之原
　　契約，與黃明桐出售乙部份土地之前後，為甲○○甲部分土地已有分管分割約定
　　契約之事實吻合，均為兩人親自簽名蓋章，到現在都和現場一樣。
  (三)綜上，該兩筆土地雖為共有，不僅有分管使用分割約定契約存在事實，而且均已
　　貫徹在土地實物完成時效，促請被上訴人，勿背離善良風俗習慣，依民法一百二
　　十五條於移轉所有權同時移轉完成時效的約定契約辦理分割，得以維護善良風俗
　　習慣及雙方權益到達真正公平。
三、證據：除援用第一審所提證據外，補提：現場照片八幀、現場照片圖說十六件、
    證明書四件、黃明桐書函、調解委員會通知、土地登記申請書各一件為證。
乙、被上訴人方面：
一、聲明：求為判決：上訴駁回。
二、陳述：除與原判決記載相同者，茲引用外，補稱：
　(一)否認上訴人提出八十八年六月十七日與黃明桐書立「土地使用分割約定書」之真
　　正，原審提示上訴人所提出之上開「土地使用分割約定書」供黃明桐辨識，其竟
　　陳稱：「我沒有簽這份約定書，我的持分在五十一年間就賣掉了。」等語（參原
　　審九十一年七月二十六日審理筆錄），顯見上訴人所提出之「土地使用分割約定
　　書」並非黃明桐所簽名製作，則上訴人主張分管契約是否實在，即有可疑；又系
　　爭二筆土地被上訴人之應有部分，係於九十年二月十九日因買賣而取得，依據證
　　人黃明桐所陳，其係於五十一年間即已出賣移轉系爭土地之應有部分，參酌上訴
　　人提出系爭二筆土地五十年間之登記謄本所載，黃明桐係將其持分轉讓與訴外人
　　「陳素嬌」，則本件被上訴人就系爭二筆土地持分之繼受前手顯非證人黃明桐，
　　縱使證人黃明桐前開所陳曾告知後手分管之事實實在，向黃明桐購買持分者既非
　　被上訴人，則黃明桐前開證言，亦無從證明被上訴人對於分管之事實知悉；從而
　　，上訴人所辯系爭二筆土地存有分管契約，既難採信，亦無法積極舉證上訴人對
　　於繼受自前手時即已知悉分管，上訴人此部分主張，尚非可採。
  (二)復按司法院大法官會議解釋三四九號解釋意旨謂：「最高法院四十八年度台上字
    第一０六五號判例。認為共有人於與其他共有人訂立共有物分割或分管之特約後
    ，縱將其應有部分讓與第三人，其分割或分管契約，對於受讓人仍繼續存在，就
    維持法律秩序之安定性而言，固有其必要，惟應有部分之受讓人若不知悉有分管
    契約，亦無可得知之情形，受讓人仍受讓與人所訂分管契約之拘束，有使善意第
    三人受不測損害之虞，與憲法保障人民財產權之意旨有違，首開判例在此範圍內
　　，嗣後應不再授用。」被上訴人為系爭二筆土地應有部分二分之一因買賣而取得
　　所有權之受讓人，上訴人並無從證明系爭二筆土地確有分管契約存在，縱有分管
　　契約，亦無任何佐證證明被上訴人知分管契約之事實，已如前述，則系爭二筆土
　　地之分割方法，即不受上訴人所主張前開分管契約之拘束。
  (三)再查：揆之上訴人所提出之原判決附圖二所示方案二，乃將系爭二筆土地合併後
    分為南北兩側二塊，再由屬於附圖二所示乙部分土地延伸靠西側之一狹長道路穿
    過甲部分以通行接臨北側之道路，然方案二顯然對於分得乙部分之被上訴人不公
    平，蓋道路面積均由上訴人之持分所承擔，且乙部分土地顯然遠離北側道路，對
    於利用與價值均遠低於上訴人所分得之北側甲部分土地，又如何依據分割方案二
    分割後，被上訴人所分得之乙部分土地形狀扭曲，不若上訴人所分得之甲部分形
　　狀方正，上訴人主張分割方案二，顯然僅有利於上訴人而對於被上訴人不公平，
　　而上訴人所主張分管契約，既不足採信，已如前述，則自無理由採取上訴人所提
　　出之方案二為分割方法。反觀被上訴人所主張原判決附圖方案一所示，乃將系爭
　　二筆土地合併，後以南北方向從中間部分劃分其地界線，而使被上訴人取得西側
　　部分（如附圖一所示代號甲部分面積零點二九九三公頃、乙(一)部分面積０‧００
　　０九公頃）土地，使上訴人取得東側部分（即如附圖一所示代號甲(一)面積０‧一
　　八二四公頃、乙部分面積０‧一一七八公頃）土地，兩造所取得之土地均面臨北
　　方道路且面臨道路寬度大體一致，形狀均呈南北向長條形，且對於現已坐落在如
　　附圖三現況所示上訴人之建物磚造平房亦不影響，其價值對於兩造尚稱公平，且
　　利於分割後之使用，應為妥適之分割方法。
三、證據：援用第一審所提證據。
丙、本院依聲請履勘現場，並函詢嘉義縣水上地政事務所有關複丈成果圖中Ａ、Β點
    之間矮樹圍籬位置，與鄰號五九七之二號土地之界址。
    理      由
一、被上訴人主張：坐落嘉義縣水上鄉○○○段五九八、五九九地號土地（以下簡稱
　　系爭土地）為兩造所共有，應有部分為兩造各二分之一，二筆毗鄰土地地目均為
　　旱，於合併分割後土地宗數未增加，且合併分割後各共有人所取得之面積已超過
　　０‧二五公頃，符合合併分割及農業發展條例第十六條之規定；又系爭二筆土地
　　並無不能分割之情形存在、各共有人又無定有不分割之期限，因就分割方法無法
　　達成協議，爰依民法第八百二十三條第一項前段、第八百二十四條第二項之規定
　　，訴請依原審判決附圖一案所示分割方法予以分割等語。
二、上訴人則以：系爭土地雖為兩造所共有，但伊與被上訴人之前前手黃明桐就系爭
　　土地有分管約定，上訴人之前手陳素嬌亦知其事，陳素嬌所分管使用之土地即為
　　如原審判決附圖二乙部分，上訴人與訴外人陳素嬌各持有一份契約。上訴人所持
　　有之契約書於七十八年九月間遭溪仔底大水災淹沒，上訴人始於八十八年十一月
　　十七日復與證人黃明桐補簽土地使用分割約定書，該契約書即貫徹目前之土地分
　　管實情，對於被上訴人自有效力等語，資為抗辯。
三、被上訴人主張系爭土地係兩造所共有，應有部分兩造各二分之一，地目均為旱地
    ，並無因使用目的不能分割之情形，兩造就系爭土地亦無不分割之特約，惟就分
    割方法無法獲得協議之事實，業據其於原審提出系爭土地之土地登記謄本二件為
    證，且經原審及本院勘驗現場查明，復為上訴人所不爭執，堪信屬實。
四、按各共有人得隨時請求分割共有物。但因物之使用目的不能分割或契約定有不分
    割之期限者，不在此限；又共有物分割之方法，不能協議決定者，法院得因任何
    共有人之聲請，命以原物分配於各共有人，或變賣共有物，以價金分配於各共有
    人，民法第八百二十三條第一項、第八百二十四條第二項分別著有明文。系爭土
    地既無因使用性質致不能分割之情事，又無不分割之特約，兩造既未能就分割方
    法達成協議，則被上訴人訴請裁判分割系爭土地，核無不合。
五、就分割方法，茲審酌：(1)系爭土地合併觀之，呈現南北向之長條形，僅北側部分
　　面臨道路，上訴人所有之磚木造平房則位於系爭土地之東北側，現仍居住使用；
　　系爭土地，除部分種植蔬菜、龍眼樹外，其餘均為空地等情，業據原審及本院至
　　現場履勘屬實，並囑託嘉義縣水上地政事務所派員實施測量，分別製有勘驗筆錄
　　、現場略圖、複丈成果圖（見原審卷第三六至三八頁、第六一頁、本院卷第四七
　　頁至五十頁）在卷足憑。(2)上訴人所有之磚木造平房，為上訴人使用，該建物雖
　　建造已久，惟整體結構完整；另自上訴人所提出之該地上物照片所示（見本院卷
　　第四三頁），屋外仍停放重型機車，足見該地上物目前仍供居住使用，應予以保
　　存。(3)兩造均表明願合併分割之意願。(4)系爭土地採原判決附圖一所示之分割方
　　案，分割後之土地均呈南北向長條形，地形相似，且北側面臨道路之寬度大體相
　　當，有助經濟上之利用，分割後二筆土地之利用價值堪稱公平。本院認原審所採
　　如附圖一所示方案分割，最符土地之將來有效利用，且公平合理。上訴人主張應
　　以原審判決附圖二所示之分割方案，就面臨道路之部分全分歸其取得，僅留存一
　　條六米寬之狹長道路通行至道路，且乙部分土地遠離北側道路，對於利用之便利
　　性及分割後之土地價值，均遠低於上訴人分得之北側甲部分土地，上訴人又堅持
　　不願補償土地價差，依上訴人所主張之分割方案，被上訴人所分得之乙部分土地
　　形狀扭曲，不若上訴人所分得之甲部分土地形狀方正，上訴人主張如原審判決附
　　圖二所示之分割方案，顯然僅有利於上訴人，而不利於被上訴人，此項方案顯然
　　不公平，自非可採。
六、至於上訴人另主張：系爭土地已有分管契約存在，應依分管契約之內容分割等語
    ，並提出證明書四件、黃明桐書函、土地使用分割契約書各一件（見本院卷第八
    二至八六頁、原審卷第二六頁）以佐其說。惟按各共有人在分割前之使用狀況，
    縱共有人間有分管之約定，除達成將來按分管部分為分割之合意外，法院為裁判
　　分割，並不受其拘束。此係實務上多年來之見解（最高法院九十一年度台上字第
　　一七九五號、八十七年度台上字第四四四號、八十五年度台上字第五三號、八十
　　二年度台上字第一九九０號判決分別可資參照）。依上訴人於原審所提出之土地
　　土地使用分割約定書載明：「立約定書人甲○○（以下簡稱甲方）、黃明桐（以
　　下簡稱乙方），雙方同意就共有土地協議使用及將來之分割，訂立內容如左：一
　　、坐落嘉義縣水上鄉崎仔頭五九八、五九九二筆土地為甲、乙雙方所共有，持分
　　各二分之一。二、雙方約定耕作及將來之分割方案如附圖所示，Ａ部分歸甲方使
　　用、所有，Ｂ部分歸乙方使用、所有。‧‧」等語，有該土地使用分割約定書一
　　件（見原審卷第二六頁）在卷可參，該份土地使用分割契約書名義上雖為上訴人
　　與證人甲○○所訂立，但證人黃明桐於原審九十一年七月十二月言詞辯論時證稱
　　：「我沒有簽這份約定書，我的持分在五十一年間就賣掉了。」等語（見原審卷
　　第一三八頁），顯見上訴人所提出之「土地使用分割約定書」非證人黃明桐簽名
　　製作，上訴人所主張之分管契約是否存在，已有可疑。況上開土地使用分割契約
　　書係於八十八年六月十七日所簽立，而訴外人陳素嬌係於五十一年十一月二十二
　　日以買賣為原因，便已取得系爭土地之應有部分，且訴外人陳素嬌亦於九十年三
　　月十四日以買賣為原因，在移轉登記於被上訴人名下等情，亦有土地登記謄本四
　　件（見原審卷第一四七至第一五０頁、第一五五頁至第一六一頁）附卷足憑，益
　　見上訴人所提出之土地使用分割契約書於作成當時，證人黃明桐已非系爭土地之
　　所有權人，縱該土地使用分割契約書為證人黃明桐所親簽，亦當然無拘束當時系
　　爭土地之所有權人即訴外人陳素嬌之效力。另上訴人復於本院行準備程序時提出
　　村長證明書、鄰長證明書、訴外人黃水上證明書、訴外人王義源證明書各一件，
　　用以證明系爭土地上確實存有分管契約，惟觀之上開四紙契約書所示，其內容均
　　為出具證明書人單方面認定系爭土地已有分管使用之事實，純屬出具證明書人主
　　觀上之認知，尚不足以作為認定分管契約存在之客觀依據。是上訴人並無從證明
　　其與被上訴人就系爭土地確有分管契約存在。此外，縱使系爭土地上存有分管契
　　約，揆諸首揭判決意旨，法院為裁判分割時，不當然受該分管契約之約束，仍應
　　審酌各分割方案，對於共有人間是否有顯失公平及符合各共有人之經濟利益，本
　　院認被上訴人所提出，如原審判決附圖一所示之分割方案，就系爭土地整體利用
　　之效益、共有人之利益，對各共有人言，最為公平合理，且有助於社會經濟效益
　　，因而採為分割方案。
七、綜上所述，本院認如原判決附圖一所示分割方案，已斟酌分割後土地利用之便利
　　性，且分割後之二筆土地價值相當，對兩造而言應屬公允。至於上訴人所主張如
　　原判決附圖二所示之分割方案，將造成南北兩側土地價值之差異懸殊，上訴人又
　　不願就差價補償被上訴人，且亦增添南側土地使用上之困難。原審本此見解，判
　　決准將二筆土地合併後分割，並以原判決附圖一所示方案分割，經核尚無違誤，
　　上訴意旨，指摘原判決不當，求予廢棄改判，為無理由，應予駁回。
八、結論：本件上訴為無理由，依民事訴訟法第四百四十九條第一項、第七十八條，
    判決如主文。
中　　　華　　　民　　　國　　九十一　　年　　 十二　　 月　　　十　　　日
　　　　　　　　　　　　　　　　　　臺灣高等法院臺南分院民事第一庭
~B1審判長法官　王　　惠　　一
~B2　　　法官　張　　世　　展
~B3　　　法官　吳　　上　　康
右為正本係照原本作成。
如對本判決上訴，須於判決送達後二十日內向本院提出上訴狀，未表明上訴理由者，
應於上訴後二十日內向本院提出理由書。
中　　　華　　　民　　　國　　九十一　　年　　 十二　　 月　　　十二　　日
~B法院書記官　易　　慧　　玲
